【裁判字號】    97,訴,5020
【裁判日期】    980227
【裁判案由】    戶籍法等
【裁判全文】
臺灣臺中地方法院刑事判決              97年度訴字第5020號
公  訴  人  臺灣臺中地方法院檢察署檢察官
被      告  乙○○
上列被告因戶籍法等案件，經檢察官提起公訴（97年度偵字第
27736號），因被告就被訴事實為有罪之陳述，經本院告知簡式
審判程序意旨，並聽取公訴人及被告之意見後，本院合議庭裁定
由受命法官獨任依簡式審判程序審理，茲判決如下：
    主    文
乙○○共同意圖為自己不法之所有，以恐嚇使人將本人之物交付
，累犯，處有期徒刑拾月，扣案之門號0000000000號NOKIA牌行
動電話（內含SIM卡）壹支、楊靜茹名義之第一商業銀行重陽分
行帳號00000000000號存摺壹本、印章壹枚均沒收；又共同偽造
公印文，累犯，處有期徒刑捌月，扣案之偽造「丙○○」國民身
分證及汽車駕駛執照 (均含乙○○照片壹張）各壹張均沒收。應
執行有期徒刑壹年貳月，扣案之偽造「丙○○」國民身分證及汽
車駕駛執照 (均含乙○○照片壹張）各壹張、門號0000000000號
NOKIA牌行動電話（內含SIM卡）壹支、楊靜茹名義之第一商業銀
行重陽分行帳號00000000000號存摺壹本、印章壹枚均沒收。
    犯罪事實
一、乙○○於民國（下同）93間，曾因妨害風化、違反動產擔保
    交易法案件，經臺灣高等法院臺中分院及本院分別以93年度
    上訴字第1043號、93年度中簡字第2014號各判處有期徒刑1
    年2月、3月，再定應執行刑有期徒刑1年4月確定，於94年8
    月5日執行完畢。其於97年10月20日前後某日，在臺中市之
    臺中公園內，認識綽號「黑人」之姓名年籍不詳成年男子，
    因而得知與恐嚇取財集團接觸之訊息，旋即於97年11月22日
    起，加入以該綽號「黑人」者所組成之恐嚇取財集團，並與
    該恐嚇取財集團成員共同基於意圖為自己不法所有之犯意聯
    絡，由恐嚇取財集團成員負責取得人頭帳戶供作匯款帳戶之
    用，並由乙○○負責提領被害人匯入人頭帳戶之款項，擔任
    所謂「車手」之工作，該綽號「黑人」者並於不詳時間、地
    點，將門號0000000000號NOKIA牌行動電話（登記名義人為
    戴忠凱，內含SIM卡）1支交付乙○○以供聯絡取款之用。又
    乙○○與「黑人」所屬之恐嚇取財集團成員為避免遭警方追
    緝，乃另基於共同偽造國民身分證、偽造特種文書、印文、
    公印文之犯意聯絡，於97年11月23日前某日，由「黑人」帶
    同乙○○前往不詳地點照相後，該「黑人」再於不詳時間，
    在不詳地點，以不詳方式（無積極證據足認係以偽造之「內
    政部印」公印偽造），同時偽造下列特種文書：其上印有
    偽造之「內政部印」公印文且貼上乙○○照片，惟記載「丙○○」年籍之偽造國民身分證1張；以不詳方式偽造其上
    印有「交通部駕駛執照製發之章」印文（無積極證據足認係
    以偽造之「交通部駕駛執照製發之章」印章偽造），而貼有
    乙○○照片，但記載「丙○○」年籍資料之偽造「丙○○」
    汽車駕駛執照1張，再以先前偽造之「交通部公路總局簽發
    之章」鋼印（未扣案，並無證據證明係在於本件犯行中始行
    偽造），蓋用於偽造之「丙○○」汽車駕駛執照上，因而偽
    造「丙○○」汽車駕駛執照1張，旋於97年11月23日晚間22
    時左右，在臺中市之萬代福戲院樓下，同時交付乙○○，以
    備遇警盤查時使用（尚未使用），足以生損害於真正名義人
    丙○○及戶政機關對於國民身分證管理、監理機關對於駕駛
    執照核發管理之正確性。嗣「黑人」再於97年11月25日中午
    12時左右，在臺中市之萬代福戲院樓下，將該恐嚇取財集團
    成員所取得之人頭楊靜茹所開設在第一商業銀行重陽分行帳
    號00000000000號之帳戶存摺、印章等物交付乙○○。該恐
    嚇取財集團成員，即於同日中午13時左右，冒用花蓮地檢署
    檢察官名義，撥打電話給丁○○，佯稱其涉嫌詐欺案，需將
    帳戶內之存款新臺幣（下同）77萬元匯至指定帳戶中供檢察
    官代為保管，並恐嚇稱如不依指示匯款，將前往拘提云云，
    致丁○○心生畏懼，而依該集團成員之指示，於同日某時，
    前往宜蘭縣宜蘭市○○路○段77號第一銀行宜蘭分行，匯款
    77萬元至人頭楊靜茹之上揭帳戶內，恐嚇取財集團成員於確
    認丁○○已將款項匯入上揭帳戶後，由「黑人」負責通知乙○○，乙○○再持上開人頭帳戶之存摺、印章，於當日下午
    15時左右，搭乘計程車前往位在臺中市○區○○○路236號
    之第一商業銀行進化分行，當場填寫存摺類存款取款憑條，
    欲臨櫃提領70萬元，為櫃檯人員發覺有異，通知警方到場。
    警方於同日下午15 時50分左右，據報到場後，乙○○即持
    上開偽造之「丙○○」國民身分證、汽車駕駛執照供警方盤
    查而行使之，足以生損害於真正名義人丙○○及戶政機關對
    於國民身分證管理、監理機關對於駕駛執照核發管理之正確
    性。嗣因乙○○無法清楚交代楊靜茹金融帳戶之使用授權情
    形，事跡敗漏，為警當場查獲，並扣得偽造之「丙○○」國
    民身分證、汽車駕駛執照 (均含乙○○照片1張）各1張，綽
    號「黑人」等恐嚇集團成員所有而供乙○○使用於聯絡用之
    門號0000000000號NOKIA牌行動電話（內含SIM卡）1支、供
    提領贓款之楊靜茹名義之第一商業銀行重陽分行帳號
    00000000000號存摺1本、印章1枚及其當場填寫之取款憑條1
    張等物。
二、案經臺中市警察局第二分局報告臺灣臺中地方法院檢察署檢
    察官偵查起訴。
    理    由
壹、程序方面：
    查本件被告乙○○所犯係死刑、無期徒刑、最輕本刑為3年
    以上有期徒刑以外之罪，其於準備程序就上揭被訴事實為有
    罪之陳述，經本院告知簡式審判程序之旨，並聽取其與公訴
    人之意見後，本院認無不得或不宜改依簡式審判程序進行之
    處，爰依刑事訴訟法第273條之1第1項、第284條之1，裁定
    本件由受命法官獨任進行簡式審判程序，合先敘明。
貳、實體部分：
一、上開犯罪事實，業據被告乙○○於警詢、檢察官偵查及本院
    審理中均坦承不諱，核與被害人丁○○、丙○○於警詢中指
    述被害之情節大致相符，並經證人戊○○於警詢中證述明確
    ，且有第一商業銀行存款存根聯影本1紙在卷可稽，復有經
    警查獲之偽造「丙○○」之國民身分證、汽車駕駛執照 (
    均含乙○○照片1張）各1張，綽號「黑人」等恐嚇取財集團
    成員所有而供被告使用於聯絡用之門號0000000000號NOKIA
    牌行動電話（登記名義人為戴忠凱，內含SIM卡）1支、供提
    領贓款之楊靜茹名義之存摺1本、印章1枚及其當場填寫之取
    款憑條1張等物扣案可資佐證。是依上述補強證據已足資擔
    保被告就上開犯罪事實所為之任意性自白具有相當程度之真
    實性，而得使本院確信被告上述自白之犯罪事實確屬真實，
    參照刑事訴訟法第156 條第1項「被告之自白，非出於強暴
    、脅迫、利誘、詐欺、疲勞訊問、違法羈押或其他不正之方
    法，且與事實相符者，得為證據。」，及同條第2項「被告
    之自白，不得作為有罪判決之唯一證據，仍應調查其他必要
    之證據，以察其是否與事實相符。」規定，本院自得依被告
    上述自白及各該補強證據認定被告確有為前述犯行。從而，
    本案事證至為明確，被告犯行堪以認定，應依法論科。
二、按國民身分證原屬刑法第212條之特種文書，而戶籍法於97
    年5月28日增訂公布第75條第1項，規定：『意圖供冒用身分
    使用，而偽造、變造國民身分證，足以生損害於公眾或他人
    者，處5年以下有期徒刑、拘役或科或併科新台幣50萬元以
    下罰金』；依其內容，關於國民身分證部分，應屬刑法第
    212條之特別規定，至於刑法第218條第1項之偽造印章、印
    文罪，並未修正，且與戶籍法第75條第1項之構成要件不同
    ，自難謂戶籍法第75條第1項係刑法第218條第1項之特別法
    。偽造、變造國民身分證，並不當然需要偽造國民身分證上
    之公印文，是偽造、變造國民身分證，自不能當然包括偽造
    公印文在內。而偽造公印或公印文，刑法第218條既有獨立
    處罰規定，且較戶籍法第75條第1項規定之處罰為重，則於
    偽造國民身分證同時偽造公印或公印文者，即難僅論以戶籍
    法第75條第1項之罪，而置刑法第218條第1項處刑較重之罪
    於不問，故偽造國民身分證，如有偽造公印文之行為，仍應
    構成刑法第218條第1項之偽造公印文之罪（最高法院97年度
    臺非字第328號判決意旨參照）。次按，刑法上所稱之公印
    ，係指表示公署或公務員資格之印信而言，如不足以表示公
    署或公務員之資格者，不得謂之公印，即為普通印章。「交
    通部駕駛執照製發之章」、「交通部公路總局簽發之章」，
    其機關全銜之下既綴有「駕駛執照製發之章」、「簽發之章
    」數字，其非依印信條例規定，由上級機關所製發之印信，
    以表示該機關之資格者甚明，自非公印，最高法院著有69年
    臺上字第1676號判例可資參照。又偽造特種文書，並偽造其
    上所蓋用之印文，應分別成立刑法第212條及第217條第1項
    或第218條第1項之罪，並依同法第55條從一重之偽造印文或
    公印文罪處斷（司法院34年院解字第3020號解釋及司法院大
    法官會議解釋第82號解釋意旨參照）。查本件偽造之「丙○○」國民身分證上之「內政部印」之印文，係用以表明公務
    主體之同一性，而為內政部於職務上所使用之印信，核屬公
    印。至偽造之「丙○○」汽車駕駛執照上之「交通部駕駛執
    照製發之章」、「交通部公路總局簽發之章」之印文，則非
    公印文，應屬普通印文。是以被告與綽號「黑人」等人偽造
    「交通部駕駛執照製發之章」之印文，而偽造「丙○○」之
    汽車駕駛執照，因偽造印文之行為，刑法第217條第1項既有
    獨立處罰規定，且刑度較刑法第212條規定者為重，揆諸前
    開說明，自難僅論以刑法第212條之罪。末查，偽造之「丙○○」國民身分證上「內政部印」之公印文、偽造之「丙○○」汽車駕駛執照上「交通部駕駛執照製發之章」之印文，
    除以偽造之公印、印章偽造外，仍有可能係以影印或電腦描
    繪等他方式偽造而成，是在無積極證據證明該偽造之「內政
    部印」、「交通部駕駛執照製發之章」係以偽造之公印、印
    章加以偽造之情形下，本諸罪疑唯輕原則，本院認定該「內
    政部印」、「交通部駕駛執照製發之章」之偽造公印文、偽
    造印文均係以其他不詳方式偽造而成，附此說明。
三、查被告乙○○加入該綽號「黑人」者所組成之恐嚇取財集團
    ，負責提領匯入人頭帳戶之款項，擔任所謂「車手」之工作
    ，核其此部分所為，係犯刑法第346條第1項之恐嚇取財罪。
    被告偽造「丙○○」國民身分證持以行使之犯行，係犯戶籍
    法第75條第2項、第1項之行使偽造國民身分證罪，其於上開
    國民身分證上偽造「內政部印」之公印文，係犯刑法第218
    條第1項之偽造公印文罪；而其偽造「丙○○」汽車駕駛執
    照並持以行使部分，係犯刑法第216條、第212條之行使偽造
    特種文書罪，其上偽造「交通部駕駛執照製發之章」，係犯
    同法第217條第1項之偽造印文罪。又被告偽造上述國民身分
    證及汽車駕駛執照之特種文書於嗣後持以行使，偽造之低度
    行為為行使之高度行為所吸收，均不另論罪。再被告於警員
    盤查時，同時行使偽造之特種文書（汽車駕駛執照）、「交
    通部駕駛執照製發之章」印文、國民身分證、「內政部印」
    公印文等犯行，為想像競合犯，應依刑法第55條前段之規定
    ，應從一重依偽造公印文罪處斷。其與綽號「黑人」等上揭
    恐嚇取財集團成員等人，就上開犯行，彼此間互有犯意聯絡
    及行為分擔，為共同正犯。公訴人雖未就被告偽造之「內政
    部印」公印文、偽造之「交通部駕駛執照製發之章」印文之
    犯罪提起公訴，然被告此部分犯罪與上開論罪科刑間有想像
    競合之裁判上一罪關係，為起訴效力所及，本院自應併予審
    理。再公訴意旨雖認本件不詳年籍恐嚇取財集團成員對被害
    人丁○○所為係詐欺取財罪，而認被告係涉犯刑法第339條
    第1項之詐欺取財罪，惟查該不詳姓名年籍之成年人係於電
    話中以如未依指示匯款，將前往拘提被害人丁○○等言語，
    要求被害人丁○○匯款等情，業據被害人丁○○於警詢中供
    述明確，顯係以將來惡害之通知恫嚇被害人丁○○，足認該
    成年人應係成立恐嚇取財罪，而被告應係與之共同成立恐嚇
    取財罪，公訴意旨容有未洽，惟社會基本事實同一，本院自
    得變更起訴法條。被告上開所犯恐嚇取財、偽造公印文2罪
    ，犯意個別，構成要件不同，應分論併罰。又查被告於93間
    ，曾因妨害風化、違反動產擔保交易法案件，經臺灣高等法
    院臺中分院及本院分別以93年度上訴字第1043號、93年度中
    簡字第2014號各判處有期徒刑1年2月、3月，再定應執行刑
    有期徒刑1年4月確定，於94年8月5日執行完畢，有臺灣高等
    法院被告前案紀錄表1紙在卷可按，被告於受有期徒刑之執
    行完畢後，5年以內，故意再犯本件有期徒刑以上之罪，為
    累犯，均應依刑法第47條第1項之規定加重其刑。爰審酌被
    告前已有犯罪紀錄，素行不良，猶不知謹慎行事，僅因接受
    綽號「黑人」之人邀請，即參與其犯罪組織，提供照片供其
    等偽造國民身份證及汽車駕駛執照，，足生損害於戶政機關
    對於國民身分證、監理機關對於駕駛執照管理之正確性及丙○○本人，並擔任車手負責領款，犯罪動機殊不足取，及其
    目的、手段、犯罪對被害人所造成之損害為77萬元，惟念被
    告於犯罪後坦認犯行，尚知悔悟等一切情狀，分別量處如主
    文所示之刑，並定其應執行之刑。
四、扣案偽造之「丙○○」國民身分證、汽車駕駛執照（均含乙○○照片1張），皆為被告乙○○所有，且為與綽號「黑人
    」等人共犯偽造公印文、特種文書等犯行所得之物，均應依
    刑法第38條第1項第3款之規定，宣告沒收之。而上開偽造之
    「丙○○」國民身分證上之「內政部」公印文、「丙○○」
    汽車駕駛執照上之「交通部駕駛執照製發之章」印文，因上
    開國民身分證、汽車駕駛執照均已宣告沒收，爰不再重複為
    沒收之宣告（最高法院63年臺上字第2770號判例意旨參照）
    。至扣案門號0000000000號NOKIA牌行動電話（登記名義人
    為戴忠凱，內含SIM卡）1支、楊靜茹名義之存摺1本、印章1
    枚，均係綽號「黑人」等恐嚇集團成員所有而供被告乙○○
    使用於恐嚇取財犯罪聯絡及取款所用之物，亦應依刑法第38
    條第1項第2款之規定宣告沒收。而被告在第一銀行進化分行
    內當場所填寫之取款憑條1張，業已交付該行行員核章、記
    帳並登摺（見警卷第31、33頁），顯非被告所有之物，亦非
    違禁物，故無庸再宣告沒收。
據上論斷，應依刑事訴訟法第273條之1第1項、第299條第1項前
段、第300條，戶籍法第75條第2項、第1項，刑法第11條前段、
第28條、第216條、第212條、第217條第1項、第218條第1項、第
346條第1項、第55條、第47條第1項、第51條第5款、第219條、
第38條第1項第2、3款，刑法施行法第1條之1第1項、第2項前段
，判決如主文。
本案經檢察官甲○○到庭執行職務。
中    華    民    國    98    年    2     月    27    日
                    刑事第一庭  法  官  林宜民
以上正本證明與原本無異。
如不服本判決應於收受送達後10日內向本院提出上訴書狀，並應
敘述具體理由；其未敘述上訴理由者，應於上訴期間屆滿後20日
內向本院補提理由書（均須按他造當事人之人數附繕本）「切勿
逕送上級法院」。
                                書記官  黃麗鈺
中    華    民    國    98    年    2     月    27    日


司法院資訊處製作；財團法人民間司法改革基金會備份。
